【裁判字號】    96,金上更(一),279
【裁判日期】    970109
【裁判案由】    違反期貨交易法
【裁判全文】
臺灣高等法院臺中分院刑事判決   96年度金上更(一)字第279號
上  訴  人
即  被  告  甲○○
                    4樓
選任辯護人  黃麗蓉律師
上列上訴人因違反期貨交易法案件，不服臺灣臺中地方法院92年
度金訴字第7號中華民國92年9月4日第一審判決（起訴案號：臺
灣臺中地方法院檢察署90年度偵字第13650號），提起上訴，本
院判決後經最高法院撤銷發回，本院更為判決如下：
    主  文
原判決關於甲○○部分撤銷。
甲○○免訴。
    理  由
一、檢察官起訴意旨略以：被告甲○○明知綽號張先生該成年男
    子，在台中市○○○路○段60之8號6樓之5開設之沖天商行營
    業項目並未包括仲介及從事外幣保證金交易等期貨經理及期
    貨顧問事業，且未經財政部證券暨期貨管理委員會之許可，
    並發給許可證照，即自民國（下同）93年3月間起在報紙刊
    登招考行政職員、兼職人員之分類廣告，對乙○○等不知情
    之應徵者施以短期外幣保證金交易買賣之行情分析、下單、
    平倉等訓練後，即要求應徵者開戶，在沖天商行進行交易，
    並約定乙○○等人在美國APEX公司開設帳戶從事外幣保證金
    交易前，應先依合約規定由客戶至臺灣地區金融機構，匯繳
    存入1萬元美金以上之最低保證金至APEX公司指定之銀行帳
    戶內後，方可在保證金相對應之倍數金額範圍內，以電話下
    單給APEX公司，再由APEX公司依乙○○等客戶指示，以每口
    5 百美金為1保證金交易單位，在不同市場執行現貨外匯交
    易，沖天商行則提供場地、設備、諮詢及顧問，或由客戶直
    接委託沖天商行之其他應徵人員下單操作，或二者搭配操作
    以英鎊、歐元、瑞士法郎、日圓為主現貨外幣之即期或遠期
    買賣，又約定每買賣1口合約，由APEX公司於每手完成買賣
    合約平倉後，收取美金80元之手續費，另由沖天商行拆帳分
    得美金60元，而非法經營以接受委託書收取佣金或手續費等
    方式，代他人下單操作外幣保證金交易之期貨經理業務，以
    及提供場所、電腦設備、商情資訊及相關外匯資訊，或建議
    分析意見予乙○○等人自行下單交易之期貨顧問事業，竟與
    張先生基於犯意之聯絡，受僱於張先生擔任沖天商行之現場
    管理、經營者，負責外幣保證金交易之行情分析、受理客戶
    委託下單、向客戶介紹、指導、解說有關操作外匯、外匯保
    證金買賣等業務。嗣於90年6月5日，經法務部調查局台中市
    調查站在上址當場查獲，因認被告甲○○涉犯違反期貨交易
    法第112條第5款之未經許可擅自經營期貨經理事業、期貨顧
    問事業罪嫌。
二、按裁判上一罪之案件，其既判力之時點，應以最後審理事實
    法院宣示判決之日為判斷之標準。連續犯為裁判上一罪，倘
    其中之一部事實，已經法院為實體上有罪判決確定者，其既
    判力之範圍即及於最後審理事實法院宣示判決前之全部事實
    。又案件曾經判決確定者，應諭知免訴之判決，刑事訴訟法
    第302條第1款定有明文。訊據上訴人即被告（下稱被告）甲
    ○○對於上揭事實固坦承不諱，惟辯以：伊係自89年間起即
    在陳先生及『阿KEN』、『阿BEN』等香港人集團先後在台北
    成立之育達、高納等期貨公司工作，嗣該香港人集團又至台
    中成立本案之沖天商行，伊乃轉至台中之沖天商行工作，沖
    天公司於90年6月5日被查獲後，伊尚在該商行任職至90年11
    月間結束營業始離開，同年12月份該香港人集團又至台南成
    立期貨公司，伊在該公司服務約5個月，又隨該集團至台北
    所成立之宏盛公司工作，其後又至同集團成立之勵嘉公司工
    作並任名義負責人，而伊在勵嘉公司非法經營期貨部分，業
    經法院判決確定，該案與本案時間緊接、犯罪態樣及參與情
    況均屬相同，為連續犯之裁判上一罪，本案應為該案確定判
    決效力所及等語。經查：
(一)被告甲○○於上揭時地受僱擔任沖天商行之現場管理、經營
    者，負責外幣保證金交易之行情分析、受理客戶委託下單、
    向客戶介紹、指導、解說有關操作外匯、外匯保證金買賣而
    未經許可經營期貨經理及顧問事業等情，業據被告甲○○坦
    承不諱，核與偵查中之同案被告林琬娟、林雅文、汪明霞、
    黃麗鳳、梁鳳淑，及證人乙○○、謝貴玉、劉榮霖、洪福助
    、紀淑真、畢崇祖、陳建榮、吳仲庚、陳俊卿、黃忠信、林
    麗梅、唐宗傑所陳述之情節大致相符，並有沖天商行之營利
    事業登記資料、財政部暨期貨管理委員會91年8月5日台財政
    七字第0910141995號函各1份附卷可稽，及扣案之登報應徵
    資料、應徵申請表、合約書、公司上課資料與文宣4份、交
    易計算表2冊、客戶協議書、結帳切結書、帳號資料、員工
    薪資表、薪水袋簽收單、電話單據、營利事業登記證影本、
    讓渡書、稅捐資料、交易報表、統計表、空白水單、職員簽
    到簿、客戶委買錄音帶8捲、雜記3冊足憑，足見被告自白與
    事實相符，是被告甲○○違反期貨交易法第112條第5款之未
    經許可擅自經營期貨經理事業、期貨顧問事業之犯行首堪認
    定。
(二)被告甲○○於本案沖天商行之前即曾因受僱於曾奕光、香港
    人尹先生、黃偉琪等人，自89年10月4日起至90年1月4日，
    在臺北市○○○○路1段1之1號4樓之高納國際有限公司（下
    稱高納公司，登記負責人為陳亮維）擔任業務人員。明知未
    經財政部證券暨期貨管理委員會之許可，並發給許可證照，
    不得經營期貨顧問事業，竟與曾奕光、尹先生、陳亮維、黃
    偉琪，基於共同之犯意聯絡，從事業務管理及講授外匯買賣
    課程，甲○○參與業務管理，及協助其他員工應付客戶，提
    供外匯技術分析資訊及外匯買賣講座等期貨顧問服務。在臺
    灣地區招攬不特定客戶與外國之Oasia公司簽約，從事外匯
    期貨保證金交易，以口數為交易單位，由客戶至臺灣地區金
    融機構匯繳保證金，至該Oasia公司指定之銀行帳戶後，利
    用電話親自下單，操作買賣外幣。再經由Oasia公司下單至
    國際金融市場，從事不同幣別之即期或遠期外匯交易，而依
    各該外幣匯率在市場上行情變動之漲跌，不實際交割，僅於
    當日或到期前反方向結算差額，計算客戶盈虧，高納公司則
    於客戶下單時，收取80美元之佣金牟利，而共同擅自經營期
    貨顧問事業，迄至90年1月4日為警查獲乙節，亦經被告甲○
    ○供承在卷，並有相關卷證附臺灣士林地方法院檢察署90年
    偵字第1899、11459號、93年偵字第10718號卷（移送併辦部
    分）足憑。
(三)被告甲○○於本案案發後之91年4月間又受張先生與曾奕光
    之邀加入址設臺北市○○○路○段103號5樓以王飛雄為人頭
    負責人之「宏盛科技資訊行」 (下稱宏盛行)從事與沖天商
    行相似性質之工作，而宏盛行於91年10月中旬註銷登記，至
    91年11月13日變更為勵嘉國際商行等情，有沖天商行設址處
    之房屋租賃契約影本、長億金融大樓90年4月至11月份各項
    管理費用收支一覽表影本、中華電信臺灣北區電信分公司台
    北北區營運處終止甲○○以王飛雄代理人名義於91年4月30
    日向該處所租用之電話之通知函影本、宏盛行之營業登記異
    動情形表影本、及前述臺灣板橋地方法院檢察署91年度偵字
    第22537號、92年度偵字第1964號起訴書記載之犯罪事實足
    憑，而沖天商行確係在90年11月初結束營業搬離該商行設址
    之大樓乙情，亦據證人即沖天商行設址之長億金融大樓保全
    組長蘇信宗到庭結證無訛，足證被告甲○○上開所辯屬實；
    又被告甲○○自91年11月13日起至92年1月8日，同受僱於曾
    奕光、尹先生、魏浩東等人，在臺北市○○○路○段103號5
    樓，擔任勵嘉國際商行名義上負責人。明知未經財政部證券
    暨期貨管理委員會之許可，並發給許可證照，不得經營期貨
    顧問事業，竟與曾奕光、尹先生、魏浩東，基於共同之犯意
    聯絡，以魏浩東為現場經理，從事業務管理及講授外匯買賣
    課程，甲○○參與業務管理，及協助其他員工應付客戶，提
    供外匯技術分析資訊及外匯買賣講座等期貨顧問服務。在臺
    灣地區招攬不特定客戶與上述美國APEX公司簽約，從事外匯
    期貨保證金交易，以每口5百美金為一保證金交易單位，由
    客戶至臺灣地區金融機構匯繳保證金，至APEX公司指定之銀
    行帳戶後，利用電話親自下單，操作買賣外幣。再經由APEX
    公司下單至國際金融市場，從事不同幣別之即期或遠期外匯
    交易，而依各該外幣匯率在市場上行情變動之漲跌，不實際
    交割，僅於當日或到期前反方向結算差額，計算客戶盈虧，
    勵嘉國際商行則於客戶下單時，收取一口60美元之佣金牟利
    ，而共同擅自經營期貨顧問事業。被告此部分行為，前經臺
    灣板橋地方法院檢察署檢察官以91年度偵字第22537號、92
    年度偵字第196 4號起訴，並經臺灣板橋地方法院以92年度
    金訴字第2號判決判處有期徒刑五月，被告甲○○不服上訴
    後，分別經臺灣高等法院於92年10月21日以92年度上訴字第
    2940號及最高法院於93年1月15日以93年度台上字第284號判
    決上訴駁回確定，有該案之歷審刑事判決影本及被告之全國
    前案紀錄表在卷可稽（見本院前審卷第65-80頁）。
(四)稽上可知，被告甲○○於本案案發前之89年10月4日、90年1
    月4日係在高納公司、自90年3月間起至90年11月間止係在沖
    天商行、91年4月至91年10月在宏盛公司、91年11月迄92 年
    1月間則在勵嘉公司工作，上揭高納公司、沖天商行、宏盛
    公司、勵嘉公司之成立時間幾近密接，且均係由曾奕光等香
    港籍人士所主導經營期貨經理顧問事業，使用國外公司非法
    經營期貨之犯罪態樣及手段亦均相同，參與人員並互有重疊
    （如高納公司為曾奕光、黃偉琪等人，沖天商行為林順、王
    飛雄、黃偉琪、魏浩東等人，宏盛公司為林順、王飛雄等人
    ，勵嘉公司為曾奕光、魏浩東等人），而被告甲○○參與部
    分復均為業務管理及協助其他員工應付客戶，提供外匯技術
    分析資訊及外匯買賣講座等期貨顧問服務，勵嘉公司為期貨
    交易之國外公司亦為美國APEX公司，此與被告甲○○於本案
    在沖天商行所為之行為態樣相似，所犯均係違反期貨交易法
    第112條第5款之罪，罪名相同；雖被告甲○○先後於90年6
    月5日及92年1月8日2次為警查獲之時間相距達1年7個月之久
    ，然被告甲○○於90年6月5日被查獲後迄90年11月間止仍持
    續參予沖天商行之經營，至91年4月間起即又參與勵嘉國際
    商行之前身宏盛行之籌備經營，並於勵嘉國際商行成立後擔
    任名義上負責人，已如前述，兩者相距不過半年，以公司行
    號之籌設、經營而言，其時間尚屬緊接，犯罪手法亦均係與
    香港人士使用相同之國外公司經營期貨經理、顧問事業，犯
    罪態樣及被告參與之狀況相似，所犯構成要件又均係期貨交
    易法第112條第5款之罪，衡情應認被告前後違反期貨交易法
    第112條第5款之行為，係基於概括之犯意而為之，為連續犯
    。
(五)至被告甲○○雖於本院前審曾供稱：「（問：何時離開沖天
    公司？）在沖天公司10月離職後，自己在外受僱賣水果、打
    零工，曾奕光約在91年4月間打電話給我，稱他們在台北開
    一家公司，要不要去上班，沒有稱那一家公司，一直隔了3
    、4個月才去那邊上班，約8月多左右，就去宏盛公司上班」
    、「（問：離開沖天公司後，是否打算繼續作期貨工作？）
    沒有，因為工作不順利，一直找不到工作，朋友介紹才去上
    班」等語（本院前審卷一第143頁）。其中就參與宏盛公司
    之時間與其前供不同，並有其前後在沖天商行及在宏盛公司
    是否出於主觀上始終同一犯意之疑義。然訊據被告甲○○於
    本院此次更審中就此部分則辯稱：「（問：為何所講與之前
    在本院上訴審所述不同？《提示本院上訴卷第143頁，並告
    以要旨》當時是該香港人請一位律師，由該律師教我們如此
    講的，律師要我們講台北的公司不要與台中的公司扯在一起
    ，因當時臺北高納公司是以我的名義登記為負責人」等語在
    卷（參本審96年9月17日準備程序筆錄）。參諸被告甲○○
    確有參與高納公司之經營期貨事業為警查獲及其時該案尚未
    審結（按該案嗣由檢察官移送本院併辦審理），則其於本次
    更審中辯稱其上揭於本院前審所供係因恐又牽扯另案所致等
    語，應符常情，堪可採信，是其上開於本院前審所供非可遽
    信，核與上揭事實之認定尚屬無礙。本案被告甲○○在沖天
    商行之犯行時間（90年5月11日至90年11月間），係在事實
    審法院對前案即勵嘉國際商行乙案為宣示判決（92年10月21
    日）之前，揆諸前揭說明，應為前案確定判決之既判力所及
    ，本件自應為免訴之諭知。原審法院未詳予勾稽，遽以被告
    甲○○罪證明確，而予論罪科刑，尚有未當，被告甲○○執
    此上訴，為有理由，應由本院將原判決關於甲○○部分予以
    撤銷，另為被告甲○○免訴之判決。
三、本件被告甲○○部分既經判決免訴，移送併辦部分（即台灣
    士林地方法院檢察署90年度偵字第1899號）與本件即無裁判
    上一罪關係，本院無從併予審理，應退回原移送機關另為適
    法之處理，併此敘明。。
據上論斷，應依刑事訴訟法第369條第1項前段、第364條、第302
條第1款，判決如主文。
本案經檢察官丙○○到庭執行職務。
中    華    民    國    97    年    1     月    9     日
            刑事第十庭  審判長法  官  林  照  明
                              法  官  郭  瑞  祥
                              法  官  林  欽  章
上列正本證明與原本無異。
如不服本判決應於收受送達後10日內向本院提出上訴書狀，其未
敘述上訴之理由者並得於提起上訴後10日內向本院補提理由書（
均須按他造當事人之人數附繕本）。
                              書記官  許  哲  禎
中    華     民    國   97    年    1     月    14    日


司法院資訊處製作；財團法人民間司法改革基金會備份。
